臺灣士林地方法院民事判決　　　　　　93年度勞簡上字第13號
上　訴　人　權威電波股份有限公司
法定代理人　甲○○
訴訟代理人　林德銘律師
被上訴人　　乙○
訴訟代理人　劉師婷律師
當事人間請求給付資遣費等事件，上訴人對於中華民國93年9月
29日本院內湖簡易庭93年度湖勞簡字第22號第一審判決提起上訴
，本院於94年10月27日言詞辯論終結，判決如下：
    主  文
原判決關於命上訴人給付超過新台幣貳拾萬壹仟貳佰元部分，
及該部分假執行之宣告，暨訴訟費用之裁判均廢棄。
上開廢棄部分，被上訴人在第一審之訴駁回。
其餘上訴駁回。
第一、二審訴訟費用由上訴人負擔四分之三，餘由被上訴人負擔
。
    事實及理由
一、被上訴人起訴主張：其自民國90年2 月26日起任職上訴人權
    威電波股份有限公司，擔任軟體工程師，月薪新台幣（下同
    ）65,000元，嗣分別於同年5 月升任研發部副理、91年底升
    任研發部經理，並自92年2 月起月薪調升為68,000元。未料
    ，上訴人竟於93年3 月31日以公司業務部未接到訂單無法生
    存等藉口，欲將被上訴人之工作自93年4 月1 日起改為兼職
    ，月薪每月10,000元，因被上訴人不同意，竟遭上訴人片面
    解雇，上訴人終止勞動契約既不合法，被上訴人即依勞動基
    準法第14條第1 項第6 款之規定，對上訴人終止契約，並訴
    請上訴人給付被上訴人299,200 元（含資遣費215,333 元、
    預告工資68,000元、特別休假7 日未休工資15,867元），及
    自起訴狀繕本送達之翌日即93年6 月15日起至清償日止，按
    年息百分之5 計算之利息等語。原審為被上訴人勝訴之判決
    並依職權宣告假執行，被上訴人並聲明：駁回上訴。
二、上訴人則以：
（一）被上訴人為依公司法委任之經理，非屬勞動基準法上之勞
      工。且被上訴人於90年3 月1 日任職時即表明不會申請退
      休，不要求離職金及遣散費等，因被上訴人經常性遲到，
      無法研發提供具有競爭性產品，亦未能提供既有產品升級
      服務，以致接單每況愈下，上訴人乃於93年3 月31日終止
      委任，解除被上訴人之經理職務，然並未終止兩造契約。
（二）上訴人所提出之兼職工程師備忘錄，僅係要約性質，被上
      訴人就上訴人提出之備忘錄既不同意，亦未提出其他意見
      ，旋即未再到上訴人公司上班，已屬曠職，且被上訴人任
      職時承諾開發新產品，亦未履行，足認被上訴人有勞動基
      準法第12條第1 項第1 款之情事，上訴人均得不經預告終
      止契約。
（三）被上訴人雖主張於93年3 月31日為上訴人非法解僱，惟其
      迄同年5 月17日始以存證信函向上訴人終止契約，已逾30
      日之除斥期間，故被上訴人終止契約，亦非合法，是依法
      不得請求上訴人給付資遣費及預告工資。
（四）另被上訴人每日遲到100 分鐘，上訴人得扣減其酬勞122,
      777 元，且被上訴人曾於93年1 月20日收受上訴人給付之
      75,200元，並同意於同年3 月，以不要求離職金、遣散費
      、退休金之條件，終止雙方之委任關係，如認此項約定為
      無效，則被上訴人收受該75,200元即屬不當得利，被上訴
      人前開請求如有理由，上訴人自得以此薪資扣減債權及不
      當得利債權主張抵銷。
（五）上訴人並聲明：
  １、原判決廢棄。
  ２、上開廢棄部分，被上訴人在第一審之訴及假執行之聲請均
      駁回。
三、被上訴人主張其受僱上訴人公司擔任軟體工程師，嗣升任研
    發部經理（即工程部經理），至92年2 月起月薪68,000元，
    於93年3 月31日離職時，尚有特別休假7 日未休等情，及被
    上訴人於93年4 月15日向台北縣政府勞工局申請勞資爭議協
    調等事實，有被上訴人提出之薪資明細表、協調申請書及會
    議紀錄等件為證，並為兩造所不爭執，故被上訴人此部分之
    主張，應堪信為真實。
四、被上訴人主張上訴人應給付資遣費、預告工資、特別休假未
    休工資等情，為上訴人所否認，並以前開情詞置辯，兩造經
    協議整理爭點，茲分述如下：
（一）兩造間之法律關係為僱傭關係或委任關係?
      兩造間究屬僱傭關係或委任關係，應視被上訴人提供勞務
      ，與上訴人間是否具有使用從屬關係，抑或具有獨立裁量
      權為斷，非以其職稱作為判斷標準。本件被上訴人於90年
      間任職上訴人公司擔任軟體工程師時，月薪即已65,000元
      ，嗣雖分別於同年5 月升任研發部副理、91年底升任研發
      部經理，惟月薪為68,000元，僅調升3,000 元，其從事之
      工作，仍為軟體設計工作，未見其勞務內容有何變更，上
      訴人亦未舉證被上訴人提供勞務有何獨立裁量權限，況被
      上訴人上下班亦須打卡，是已難遽認被上訴人升任研發部
      經理後，其以提供勞務獲致報酬之工作形態有何變動，是
      被上訴人主張兩造係屬僱傭，應堪採信。此外，被上訴人
      升任經理，亦未如公司法所訂經理人之委任程序，由上訴
      人公司董事會決議為之，上訴人亦自承就經理人之委任、
      解任、報酬，該公司未設有相關規定等情，是以上訴人主
      張其與被上訴人間係委任關係尚不足採，從而本件兩造間
      既屬僱傭契約，自應有勞動基準法之適用。
（二）上訴人公司於93年3 月31日有無終止兩造之勞動契約？如
      有終止之意思表示，其終止是否合法？上訴人所提出之兼
      職工程師備忘錄之性質為何？
  １、被上訴人主張上訴人於93年3 月31日提出兼職工程師合作
      備忘錄，欲將被上訴人工作自93年4 月1 日起改為兼職，
      被上訴人因不同意，而為上訴人解雇，並提出該備忘錄及
      移交收據為證，經查，依該備忘錄之內容以觀，其大幅變
      更兩造原約定之工作內容及薪資等勞動條件，且由不定期
      契約變更為定期契約，是此項勞動條件之重大變更自應得
      被上訴人之同意，被上訴人已明示不予同意，上訴人雖辯
      稱其未終止與被上訴人之勞動契約，僅解除被上訴人經理
      人職務，惟依移交收據所載，被上訴人係依「公司決議」
      離職，且上訴人雖稱僅解除被上訴人經理人職務，惟被上
      訴人其時僅任研發部經理一職，並無兼任其他工作，解除
      被上訴人經理職務，效果上即屬解除被上訴人之全部職務
      ，上訴人又未舉證被上訴人除同意備忘錄或解除職務外，
      尚有何其他選擇，則其所辯僅解除經理職務，未為解僱之
      意思表示，顯不足採。
  ２、次查，上訴人於93年5 月11日勞資爭議協調會時主張，上
      訴人係因被上訴人無法勝任經理人之工作，始依勞動基準
      法第12條之規定予以開除等語，此有該勞資爭議協調會記
      錄在卷可稽，姑不論上訴人於93年3 月31日是否有明確對
      被上訴人表示終止契約之事由，惟應可確定上訴人於93年
      3 月31日應有解僱被上訴人之外觀行為，否則代表其參與
      勞資爭議協調之代表，不致於承認解僱之事實，是被上訴
      人主張上訴人於93年3 月31日確有解僱之行為等情，堪以
      認定。
  ３、上訴人雖辯稱前開備忘錄僅具要約性質，惟被上訴人既就
      勞動契約之變更未為同意，則上訴人除合於勞動基準法之
      規定外，並無任意終止契約之權利，本件上訴人既於被上
      訴人拒絕同意備忘錄後解僱被上訴人，且亦未表明有何終
      止契約之依據，則其終止顯難認係合法。雖上訴人事後抗
      辯被上訴人不能勝任工作、無故曠職、於任經理時保證有
      能力研發新產品提昇公司競爭力亦屬虛偽云云，惟查，上
      訴人主張被上訴人不能勝任工作，無能力提昇公司競爭力
      等情，未據舉證以實其說，且被上訴人自90年間任職以來
      ，經上訴人自軟體工程師升任研發部副理，並再升至研發
      部經理，如被上訴人能力如此不堪，何以短期內屢為上訴
      人所升職，是上訴人之主張已難遽信；至於上訴人主張被
      上訴人自93年4 月1 日後即不假曠職一節，經查，上訴人
      於被上訴人拒絕同意前開備忘錄後，即解僱被上訴人之事
      實，已經認定如前，則上訴人既已表明解僱而預示拒絕受
      領被上訴人勞務，則被上訴人未再到班提供勞務，即非無
      故曠職，故上訴人主張被上訴人有前開勞動基準法第12條
      所列雇主得不經預告終止契約之事，尚非可採。
（三）被上訴人有無依勞動基準法第14條第1 項第6 款終止契約
      ？即以4 月15日勞資爭議協調申請書之送達為終止勞動契
      約之意思表示？被上訴人終止勞動契約有無逾除斥期間？
      被上訴人主張其於91年3 月31日上訴人非法終止勞動契約
      時，即表示依勞動基準法第14條第1 項第6 款終止契約等
      情，為上訴人所否認，被上訴人亦未舉證以實其說，尚難
      認被上訴人之主張為真正。惟被上訴人於93年4 月15日申
      請勞資爭議協調，於申請書中已表明「．．．因不當解僱
      ，本人要求資遣處理．．．」，而該申請書亦經與勞資協
      議通知書同時送達上訴人，此有93年4 月16日台北縣政府
      開會通知單在卷可憑，上訴人於93年4 月20日收受後，向
      台北縣政府勞工局申請延期，亦有延期申請書可稽，足認
      上訴人至遲於93年4 月20日已知悉被上訴人資遣費之請求
      及依據，被上訴人雖未於申請書載明依何特定法條請求資
      遣費，然其既表明係受不法解僱而請求資遣，解釋其真意
      自係以上訴人非法解僱，違反兩造勞動契約為終止契約之
      事由，請求資遣費，是應認被上訴人已於上訴人非法解僱
      起30日內為終止契約之意思表示，而被上訴人嗣於93年5
      月17日以台北長安郵局第983 號存證信函主張依勞動基準
      法第1 項第6 款終止勞動契約，並請求上訴人給付資遣費
      ，僅係重申其先前終止契約及資遣費之請求，尚難謂被上
      訴人先前終止契約不生效力，故上訴人抗辯被上訴人93年
      5 月17日之終止契約函已逾30日之終止契約除斥期間，應
      不足採。
（四）被上訴人是否得請求資遣費、預告工資、特別休假未休工
      資？
  １、資遣費部分：
      按雇主違反勞動契約或勞工法令，致有損害勞工權益之虞
      者，勞工得不經預告終止契約；第17條規定於本條終止契
      約準用之。勞動基準法第14條第1 項第6 款、第4 項分別
      定有明文。又雇主依前條終止勞動契約者，應依左列規定
      發給勞工資遣費：一、在同一雇主之事業單位繼續工作，
      每滿一年發給相當於一個月平均工資之資遣費。二、依前
      款計算之剩餘月數，或工作未滿一年者，以比例計給之。
      未滿一個月者以一個月計。同法第17條亦有明文。本件上
      訴人因非法解僱被上訴人而違反兩造勞動契約，致有損害
      被上訴人勞工權益，且經被上訴人依法終止契約之事實，
      既經認定如前，則依前開法條，被上訴人自得請求上訴人
      給付資遣費。經查，被上訴人自90年3 月1 日起到職，有
      被上訴人所提出之薪資明細表及上訴人提出之約聘人員工
      作契約為證，被上訴雖主張其90年2 月26日即已到職，並
      提出90年3 月之薪資明細表為證，惟查，該薪資明細表雖
      有加項6,500 元，其後並手寫註記（2 月），惟上訴人否
      認該加項金額為2 月份薪資，及註記之形式真正，而該註
      記又與被上訴人簽署之約聘人員工作契約就任時間不符，
      被上訴人主張其90年2 月26日即已任職，尚非可採。而本
      件被上訴人以勞資調解申請書之送達為終止勞動契約之意
      思表示，上訴人至遲於93年4 月20日回函申請改期時，即
      已收受該終止意思表示之通知，故被上訴人任職之年資應
      自90年3 月1 日起至93年4 月20日止，共計3 年1 月又20
      日，依勞動基準法第17條規定以3 年2 月計，而被上訴人
      之每月平均工資為68,000元，亦為兩造所不爭，故上訴人
      公司應發給被上訴人相當於3 又2/12月平均工資之資遣費
      ，計215,333 元〔68,000×﹙3+2/12﹚=215,333，元以下
      四捨五入〕。
  ２、預告工資部分：
      按雇主依第11條或第13條但書規定終止勞動契約者，其預
      告期間依左列各款之規定：一、繼續工作三個月以上一年
      未滿者，於十日前預告之。二、繼續工作一年以上三年未
      滿者，於二十日前預告之。三、繼續工作三年以上者，於
      三十日前預告之。勞工於接到前項預告後，為另謀工作得
      於工作時間請假外出。其請假時數，每星期不得超過二日
      之工作時間，請假期間之工資照給。雇主未依第1 項規定
      期間預告而終止契約者，應給付預告期間之工資。勞動基
      準法第16條定有明文。故依前開法條，雇主依法應給付預
      告期間工資，僅限於雇主依勞動基準法第11條或第13條但
      書規定終止勞動契約之情形，而不及其他。本件係由勞工
      即被上訴人依同法第14條對雇主之上訴人終止勞動契約，
      而該條並無勞工得請求預告工資之規定，故被上訴人請求
      給付預告工資68,000元部分，尚屬無據，不應准許。
  ３、特別休假未休之工資部分：
      按勞工在同一雇主或事業單位，繼續工作滿一年以上三年
      未滿者，每年應給予特別休假7 日，工資應由雇主照給，
      如特別休假因年度終結或終止契約而未休者，其應休未休
      之日數，雇主應發給工資，勞動基準法第38條第1 款、第
      39條、施行細則第24條第3 款定有明文。被上訴人主張其
      尚有7 日特別休假未休之事實，雖為上訴人所不否認，惟
      ，上訴人辯稱因被上訴人自93年4 月1 日起即未到班，亦
      未請假，故其特別休假未休，上訴人無可歸責，惟查，被
      上訴人係因上訴人於93年3 月31日非法解僱，始向上訴人
      終止勞動契約，是被上訴人特別休假未休，上訴人有歸責
      事由，依前開規定，上訴人自應給付被上訴人特別休假未
      休之工資，依被上訴人每月平均工資68,000元計算，上訴
      人應給付被上訴人特別休假未休工資計為15,867元（6800
      0/30×7 ＝15867，元以下四捨五入）。
（五）被上訴人簽立之拋棄書是拋棄何項權利？該拋棄行為是否
      合法有效？
      上訴人抗辯其93年1 月20日即與被上訴人商洽終止經理人
      委任事宜，上訴人並告知被上訴人，如該公司業務經理2
      月出國未接獲新軟體工作，將於同年3 月終止委任，被上
      訴人則重申其任職經理之承諾，即不請求離職金、遣散費
      、退休金，但希望比照其他部門經理每年1,000,000 元之
      年薪報酬，故由上訴人給付被上訴人75,200元差額後，被
      上訴人書立同意離職時不要求離職金、遣散費、退休金之
      收據，故被上訴人顯已拋棄資遣費等之請求云云，惟按法
      律行為違反強制或禁止之規定者，無效，民法第71條定有
      明文。上訴人主張被上訴人於93年1 月20日以書面同意拋
      棄離職金、資遣費、退休金之事實，為被上訴人所否認，
      縱認系爭拋棄權利之收據，確為被上訴人所簽署，惟93年
      1 月20日時，兩造勞動契約仍然存續，被上訴人並無離職
      、資遣、退休之情形，是簽署系爭收據時，並無可供拋棄
      之離職金、資遣費、退休金等權利存在，且勞動基準法係
      為規定勞動條件之最低標準而設，是有關資遣費、退休等
      規定，均屬最低勞動條件，此亦係因僱主與勞工於協商地
      位上本不平等，故如事前協議預為拋棄勞動基準法有關資
      遣費、退休等權利，無疑使勞動基準法形同虛設，故勞動
      基準法之規定，應屬強制規定，本件被上訴人與上訴人縱
      曾事前協議拋棄遣散費（資遣費）、退休金之給付，亦應
      認此協議違反勞動基準法之強制規定應屬無效，被上訴人
      自不受該無效之協議所拘束，是上訴人執此抗辯無庸給付
      資遣費，應不足採。
（六）上訴人主張以薪資扣減債權122,777 元及不當得利債權75
      ,200元與被上訴人請求之金額相抵銷，是否合法?
  １、按二人互負債務，而其給付種類相同，並均屆清償期者，
      各得以其債務，與他方之債務，互為抵銷。民法第334 條
      第1 項前段定有明文。本件上訴人主張被上訴人每日遲到
      100 分鐘，致減少勞務之提供，上訴人得扣減其薪資，惟
      查被上訴人否認有遲到之事實，辯稱其於擔任軟體工程時
      時，上訴人即同意其每日9 時30分以後上班等語，經查上
      訴人主張被上訴人每日未於規定之上午8 時到班等情，雖
      據提出考勤表為證，惟依92年2 月至93年3 月之考勤表以
      觀，被上訴人每日均於上午9 時30分後始到班打卡，然上
      訴人多年以來未見曾因此懲處被上訴人或扣薪，故依常情
      ，應係上訴人同意給予被上訴人彈性上班之時間，否則何
      能任令被上訴人每日遲到而均未置理？故被上訴人所辯上
      訴人同意其彈性到班時間，應為可採，上訴人主張其因被
      上訴人遲到，而有薪資扣減債權，尚難憑採。
  ２、至於上訴人主張被上訴人曾於93年1 月20日受領75,200元
      ，並同意離職時拋棄離職金、遣散費、退休金之請求，如
      認其拋棄權利係屬無效，則被上訴人受領之金錢即屬不當
      得利云云，然查，93年1 月20日被上訴人所受領之75,200
      元，依收據所示乃為被上訴人92年度之工作給付，已難認
      與其拋棄之權利有何對價關係，況上訴人於訴訟中亦主張
      ，收據中有關權利之拋棄，僅係被上訴人「重申」承諾，
      故亦難認受領給付與拋棄權利係互為條件，是縱認本院認
      定拋棄權利部分因違反強制規定而無效，然上訴人給付之
      75,200元既為被上訴人之工作給付，其給付即非無法律上
      之原因，故上訴人主張被上訴人受領係為不當得利，應無
      可採。
  ３、從而，被上訴人主張抵銷之債權，既難認屬有據，則其以
      此為抵銷之抗辯，應難認係合法。
五、綜上所述，被上訴人依勞動基準法之規定，請求上訴人給付
    資遣費及特別休假未休工資，於231,200 元，及自起訴狀繕
    本送達翌日即93年6 月15日起至清償日止，按年息百分之5
    計算之利息範圍內，為有理由，逾此數額之請求，則屬無據
    ，應予駁回。原審就超過上開應准許部分，為上訴人敗訴之
    判決，並為假執行之宣告，自有未洽，上訴意旨就此部分指
    摘原判決不當，求予廢棄改判，為有理由；至於上開應准許
    部分，原審判命上訴人給付，並為假執行之宣告，核無違誤
    ，上訴意旨，就此部分指摘原判決不當，求予廢棄，為無理
    由，應駁回其上訴。
六、兩造其餘攻擊防禦方法，核與判決結果不生影響，爰不予一
    一論述，附此敘明。
七、據上論結，本件上訴為一部有理由，一部無理由，依民事訴
    訟法第436 條之1 第3 項、第449 條第1 項、第450 條、第
    79條，判決如主文。
中　　華　　民　　國　　94　　年　　11　　月　　10　　日
                  勞工法庭    審判長法  官  黃小瑩
                                    法  官  楊智勝
                                    法  官  劉穎怡
以上正本證明與原本無異。
本判決不得上訴。
中　　華　　民　　國　　94　　年　　11　　月　　14　　日
                                    書記官  陳玉敏
